【裁判字號】    89,簡上,43
【裁判日期】    891220
【裁判案由】    確認本票債權不存在
【裁判全文】
臺灣花蓮地方法院民事判決  八十九年度簡上字第四三號
    上    訴    人  甲○○
    訴 訟 代 理 人  吳明益律師
    被  上  訴  人  東鉦汽車股份有限公司
                            設.
    法 定 代 理 人  乙○○.
右當事人間請求確認本票債權不存在事件，上訴人對於中華民國八十九年六月二十二
日本院簡易庭八十九年度花簡字第一四八號第一審判決提起上訴，本院判決如左：
    主  文
上訴駁回。
第二審訴訟費用由上訴人負擔。
    事  實
甲、上訴人方面：
  一、聲明：
    (一)原判決廢棄。
    (二)被上訴人在第一審之訴駁回。
    (三)訴訟費用由被上訴人負擔。
  二、陳述：除與原審判決書所載相同者，茲予引用外，補稱：
    (一)本票上的簽字並不是甲○○簽名，檢方是用肉眼判斷，我們希望送請鑑定（見
      二審卷第二二、二三頁）；且本票上之印章也是被盜蓋的（見二審卷第二七頁
      ）。
    (二)原審判決適用舉證責任之法規顯有錯誤：按查，「本票本身是否真實，即是否
      為發票人所做成，應由執票人負證明之責（最高法院五十年台上字第一六五九
      號判例），故發票人主張本票係偽造，依非訟事件法第一百零一條第一項規定
      ，對執票人提起確認本票係偽造或本票債權不存在之訴者，應由執票人就本票
      為真正之事實，先負舉證責任。」此有最高法院中華民國六十五年七月六日六
      十五年第六次民庭庭長會議決議（一）在案。又查，「支票為無因證券，僅就
      支票作成前之債務關係，無庸證明其原因而已。至該支票本身是否真實，即是
      否為發票人所作成，即應由支票債權人負證明之責，此觀民事訴訟法第二百七
      十七條規定之法理自明。」並有最高法院五十年台上字第一六五九號判例要旨
      可稽。
      故上訴人既已否認該票據簽名之真正，被上訴人應先就「系爭本票上『甲○○
      』之印文係發票人所作成」之待證事項負舉證責任，原審竟就上述應由被上訴
      人舉證之事實，認定上訴人未為適切之舉證，為而上訴人敗訴之判決，其認定
      顯有違民事訴訟法第二百七十七條之規定（見二審卷第十一頁）。
    (三)本件本票係高瑞德偽造上訴人之簽名向被上訴人購車，前經上訴人向花蓮地檢
      署提出刑事告訴在案，被上訴人明知上訴人並未向其購車，亦未授權高瑞德代
      理購車，而收受該本票，依法應不受保護：按「代理權之授與，雖因本人向代
      理人為意思表示即生效力，無須一定方式，但代理人代理本人與第三人為法律
      行為時，仍應就其代理權之存在為相當之證明，方足以資保護交易之安全」，
      此有最高法院六十九年台上字第二五九四號判決可資參照。經查，本件本票之
      背書「甲○○」三字並非甲○○本人簽名，且上訴人於此本票簽發時間並未在
      本地，高瑞德利用公務之便，取得上訴人之國民身份證、印章等，上訴人並不
      曾委託高瑞德代為處理購車事宜，亦不曾委託高瑞德代為開立本票給付車款，
      此由本票簽名並非上訴人筆跡可證之，且上訴人僅有小學一年級之學歷，當無
      可能簽立如本票上之簽字字跡。準此，就上開代理權是否存在之事實，亦應由
      上訴人負舉證責任以實其說，始符首揭判決意旨。如未經其他證據證明，自不
      得認定上訴人有授權情事。（見二審卷第十二頁）
  三、證據：除援用原審之立證方法外，補行提出戶籍登記簿影本及委任契約簽名影
      本各一件為證，並聲請鑑定筆跡。
乙、被上訴人方面：
  一、聲明：駁回上訴。
  二、陳述：除與原審判決書所載相同者茲予引用外，補稱：
    (一)本件本票係上訴人向被上訴人公司購車時所親自簽立，其簽名係上訴人親筆所
      簽、印章亦為有效印鑑，雙方購車係經上訴人親自同意，以其名義購買（見二
      審卷第二五頁）。
    (二)甲○○與高瑞德是合夥關係（見二審卷第二七頁）。我們公司派專人到上訴人
      家中辦理購車手續，保證人高瑞德亦在場，是上訴人親自簽名、蓋章（見二審
      卷三四頁）。
    (三)檢察官有當庭核對高女筆跡，簡易庭也是這樣。（見二審卷第三四頁）
  三、證據：除援用原審之立證方法外，補行提出營利事業登記證影本一件為證，並
      聲請訊問證人林國貞、高瑞德及雷維龍。
      理由
一、上訴人於原審起訴主張：發票日為民國（下同）八十六年二月五日，面額新台幣
    （下同）五十六萬二千五百元，到期日為八十七年十一月一日，上載明「甲○○
    」為共同發票人之本票一紙，係經訴外人高瑞德偽造原告簽名，並持上訴人之印
    章盜蓋所簽發，上訴人並未簽發該紙本票，自無庸依系爭本票對被上訴人負付款
    之責任，被上訴人持系爭本票向鈞院聲請准予強制執行獲准（八十八年度票字第
    九三二號裁定），即屬未當，上訴人自得訴請確認被上訴人就系爭本票債權不存
    在。被上訴人則以：系爭本票確係上訴人所簽發，其前開請求，洵無理由，爰請
    求駁回上訴人之訴等語置辯。是以，本件上訴爭執之要點乃在於本件本票上「甲
    ○○」之姓名是否為上訴人所簽？
二、按依票據法第六條規定：「票據上之簽名，得以蓋章代之。」次依民事訴訟法第
    二百二十七條第一項：「當事人主張有利於己之事實者，就其事實有舉證之責任
    」。經查，本件本票上「甲○○」之印文，業經上訴人於原審自認為真正（見一
    審卷第二一頁背面、二審卷第三三頁），堪信為真正，應認上述發票行為確屬有
    效；至於上訴人主張印章係遭他人盜用一事，則未舉證以實其說，本院無從採信
    。上訴人所舉最高法院五十年台上字第一六九五號判例，及最高法院六十五年第
    六次民庭庭長會議決議，係就通常情形之舉證責任所為闡釋，並不涉及印章遭盜
    用情形，於本案即無適用餘地。再者，本件本票上「甲○○」簽名之真偽，上訴
    人雖請求送鑑定，然而發票行為即係合法有效，已如前述，則上訴人是否簽名即
    無再予審究之必要，其鑑定筆跡之聲請，係無必要。綜上所述，本件本票確為甲
    ○○所簽發，上訴人之主張不足採信。
三、從而，上訴人請求確認本件本票債權不存在，為無理由。原審所為上訴人敗訴之
    判決，合於法律規定，上訴意旨認為原判決不當，聲請廢棄改判，為無理由，應
    予駁回。
四、因本案事證已臻明確，兩造其餘主張陳述及所提之證據，均無庸再予審酌，附此
    說明。
五、據上論結，本件上訴為無理由，依民事訴訟法第四百三十六條之一第三項、第四
    百四十九條第一項、第七十八條，判決如主文。
中      華      民      國     八十九     年    十二    月      二十    日
                                 臺灣花蓮地方院民事庭
~B審判長法官  賴淳良
~B法      官  林麗玉
~B法      官  吳燁山
右為正本係照原本作成。
本判決不得上訴。
~B法院書記官  連玫馨
中      華      民      國    八十九    年      十二    月   二十一    日


司法院資訊處製作；財團法人民間司法改革基金會備份。
